【裁判字號】    94,交聲,1071
【裁判日期】    950810
【裁判案由】    違反道路交通管理處罰條例聲明異議
【裁判全文】
臺灣臺北地方法院交通事件裁定        94年度交聲字第1071號
原處分機關  交通部公路總局臺北區監理所
異  議  人
即受處分人  甲○○
上列異議人即受處分人因違反道路交通管理處罰條例案件，對於
交通部公路總局臺北區監理所中華民國九十四年十月四日以北監
營字第裁四０－ＡＢＫ九０四六四五號所為之處分（原舉發案號
：臺北市政府警察局北市警交大字第ＡＢＫ九０四六四五號），
聲明異議，本院裁定如下：
    主    文
原處分撤銷。
甲○○汽車駕駛人，駕駛執照業經註銷仍駕駛機器腳踏車，處罰
鍰新臺幣陸仟元，並扣繳駕駛執照。
    理    由
一、本件異議意旨略以：異議人即受處分人甲○○於民國九十四
    年五月十三日上午八時五十三分許，騎乘車牌號碼ＡＲＭ－
    三四三號重型機車，行經臺北市○○○路○段七五巷口時，
    遭員警攔停要求提出行照、駕照以供查核，並經警當場製單
    舉發其有持用逾期之駕駛執照駕車之違規行為。詎異議人於
    九十四年六月十二日至臺北市監理所繳交罰鍰時，卻遭告知
    異議人之駕駛執照早在八十一年十二月十四日即為臺北縣政
    府警察局樹林分局吊銷駕照一年，惟異議人根本從未收受任
    何有關吊銷駕照之通知，致其喪失在第一時間陳述意見之機
    會，其無肇事、重大違規或欠繳罰單之紀錄，為何遭吊銷駕
    駛執照之處分，且異議人之駕駛執照自始至終均在其持有當
    中，何來遭吊銷可言。況該重型機車駕駛執照係其經過臉所
    筆試及路事後，辛苦考取之資格，竟在其毫不知情之下，遭
    吊銷一年，著實令人難以接受。嗣經異議人向臺北區監理所
    查詢結果，僅獲得一影印之通知單，並無任何違規事由、地
    點、車號足以佐證其有重大違規情事，再經監理機關向臺北
    縣政府警察局樹林分局函查結果，亦同此結果，臺北縣政府
    警察局樹林分局對此一嚴重處分，既未留存任何資料或證據
    ，亦未移交臺北區監理所以供查詢，執法有無不當？而臺北
    區監理所在執行上是否亦有疏失？均令人難以信服。經向原
    處分機關臺北市交通事件裁決所陳述後，原處分機關仍認異
    議人有使用註銷之駕駛執照駕車之違規行為，並依違反道路
    交通管理處罰條例第二十一條第一項第六款規定，裁處異議
    人罰鍰新臺幣（下同）九千元。為此，聲明異議云云。
二、按道路交通管理處罰條例本質上係屬行政罰而非刑罰，該條
    例本身雖未設有法律變更比較之規定。惟九十四年二月五日
    公布施行之行政罰法，係屬行政罰之基本法，而道路主管機
    關依據道路交通管理處罰條例規定，對於人民因違反該條例
    所定之行政法上義務所為之罰鍰、吊扣駕駛執照等裁罰，自
    屬行政罰之一種，而有行政罰法規定之適用。準此，道路交
    通管理處罰條例修正者，主管機關當依行政罰法第五條規定
    ：「行為後法律或自治條例有變更者，適用行政機關最初裁
    處時之法律或自治條例。但裁處前之法律或自治條例有利於
    受處罰者，適用最有利於受處罰者之規定。」所揭示之原則
    ，比較修正前後道路交通管理處罰條例定之。茲查：道路交
    通管理處罰條例業於九十四年十二月二十八日修正公布，並
    經行政院命令定自九十五年七月一日起施行，就有關汽車駕
    駛人，駕駛執照業經註銷仍駕駛機器腳踏車之違規行為，將
    修正前道路交通管理處罰條例第二十一條第一項第六款規定
    ：「汽車駕駛人，有左列情形之一者，處新臺幣六千元以上
    一萬二千元以下罰鍰，並當場禁止其駕駛及扣留其車輛牌照
    ：‧‧‧六、使用註銷之駕駛執照駕駛小型車或機器腳踏車
    者。‧‧‧」，移至為修正後道路交通管理處罰條例第二十
    一條第一項第四款：「汽車駕駛人，有下列情形之一者，處
    新臺幣六千元以上一萬二千元以下罰鍰，並當場禁止其駕駛
    ‧‧‧四、駕駛執照業經吊銷、註銷仍駕駛小型車或機器腳
    踏車。‧‧‧」，其中關於均處六千元以上一萬二千元以下
    罰鍰，並當場禁止其駕駛部分，以及應分別依修正前道路交
    通管理處罰條例第二十一條第三項規定及修正後同條例第二
    十一條第四項規定，均應扣繳駕駛執照部分，雖均無不同，
    然修正前同條例第二十一條第一項第六款規定中『扣留其車
    輛牌照』之處罰，則遭刪除，茲比較修正前、後道路交通管
    理處罰條例關於汽車駕駛人，駕駛執照業經註銷仍駕駛機器
    腳踏車之違規行為之處罰，以修正後道路交通管理處罰條例
    規定有利於異議人。準此，揆諸前揭規定與說明，自應適用
    最有利於行為人之規定，亦即修正後道路交通管理處罰條例
    第二十一條第一項第四款及第四項規定予以裁罰。又汽車駕
    駛人違反修正後道路交通管理處罰條例第二十一條第一項第
    四款之規定，如係駕駛機器腳踏車，並於期限內繳納或到案
    聽後裁決者，處罰鍰六千元，道路交通管理事件統一裁罰基
    準及處理細則第二條、違反道路交通管理事件統一裁罰基準
    表，亦規定甚明。
三、訊據異議人即受處分人甲○○矢口否認有何違規行為，辯稱
    ：未曾有過重大違規行為或欠繳罰鍰之情事，且駕駛執照迄
    今均在其持有當中，何以無故遭吊銷云云。然查：
  (一)異議人確有於上開時間騎乘上開重型機車行經上開地點為警
    攔停，經警要求出示行車執照及駕駛執照以供查核，並經警
    當場舉發其有持用逾期之駕駛執照駕車之事實，業經異議人
    於本院訊問時坦認在卷，而異議人於上開時、地所持用之駕
    駛執照，係早在八十一年間，即因違反道路交通管理事件經
    臺北縣政府警察局樹林分局裁處吊銷駕駛執照，並依道路交
    通管理處罰條例第六十七條第三項規定，自八十一年十二月
    二十四日起至八十二年十二月二十三日止之一年內不得考領
    駕駛執照在案，此有臺北縣政府警察局樹林分局九十四年七
    月十二日北縣警樹交裁字第０九四００一六三三三號函、吊
    銷汽車牌照駕駛執照通知單及臺北區監理所機車駕駛人螢幕
    列印資料各一份在卷可稽，異議人該時既未對該吊銷駕駛執
    照之處分，依道路交通管理處罰條例規定，在主管機關裁決
    後二十日內向管轄地方法院聲明異議，該處分一經確定，異
    議人即應依繳送駕駛執照，自異議人具狀提出本件異議時及
    於本院訊問時均一再指稱：駕駛執照自始自終均在其持有當
    中等語觀之，足徵異議人該時並未依該處分之裁決繳送駕駛
    執照甚明。據此，公路主管自得依道路交通管理處罰條例第
    六十五條第一款規定，逕行註銷異議人之重型機車駕駛執照
    。
  (二)至異議人指稱其並無重大違規或欠繳罰鍰情事，何以無故遭
    吊銷，且未曾收受吊銷處分之通知，其不知駕駛執照業遭吊
    銷云云，則係異議人得以在上開吊銷其重型機車駕駛執照之
    處分確定前，據以向管轄法院聲明異議之理由，而臺北縣政
    府警察局樹林分局雖因該處分迄今業已逾檔案保存期限，致
    無法提出該時裁處吊銷異議人重型機車駕駛執照處分之相關
    資料供異議人參酌，然此一處分既經確定在案，自屬有效存
    在，異議人未提出任何證據資料以實其說之情形下，空言指
    陳前詞，自難採信。再核諸異議人具狀提出本件異議時，陳
    稱：「多年前『本人曾至』監理所換發新駕照時被退回，因
    本人當時已遷至臺北市定居，工作忙碌，故未深究‧‧‧」
    云云，衡諸社會一般通念，係指本人親自前往監理機關申請
    換發之過程，顯與其嗣於本院訊問時所自承：「當時我是『
    用通訊方式』寄我的駕照、照片請他們換新的駕照給我，但
    是他們把駕照、照片原封不動的寄還給我，沒有註明為何退
    件，他們只說我不能換。」云云，指稱非親自前往，而係通
    信辦理換發不符，況無論異議人係親自前往或通信辦理換發
    駕駛執照事宜，其在遭監理機關拒絕時，既未主動詳加追問
    究明原因何在，甚連監理機關亦未註明不得換發之原因，亦
    均與常理有違。是以，異議人辯稱不知駕駛執照業遭吊銷云
    云，顯係事後卸責之詞，不足採信，其於上開時、地持用該
    駕駛執照為警攔停舉發時，主觀上已然知悉其駕駛執照業遭
    吊銷之事實，且主管機關並得依法逕行註銷，至為灼然。
四、綜上所述，異議人上開所辯，均無可採，其確有於上開時、
    地持用業經註銷之駕駛執照駕駛機器腳踏車之違規行為，洵
    堪認定。原處分機關認異議人有上開違規行為，予以裁罰，
    原非無據。然異議人上開違規行為，應依最有利於異議人之
    修正後道路交通管理處罰條例第二十一條第一項第四款及第
    四項規定予以裁罰，已如前述，原處分機關依修正前同條例
    第二十一條第一項第六款規定予以裁罰，容有未恰。且異議
    人既係在原舉發機關所定之應到案日期即九十四年六月十五
    日前，向原處分機關提出陳述，有本件舉發違反道路交通管
    理事件通知單及交通部公路總局臺北區監理所交通違規事件
    陳述書各一份附卷可按，依道路交通管理事件統一裁罰基準
    及處理細則第二條、違反道路交通管理事件統一裁罰基準表
    之規定應裁處罰鍰六千元，原處分機關對異議人裁處罰鍰九
    千元，亦有未當。職是，異議人之異議雖無理由，惟原處分
    機關之裁決既有上揭可議之處，依法自屬無可維持，應由本
    院予以撤銷，並就異議人上開違規行為，依修正後道路交通
    管理處罰條例第二十一條第一項第四款、第四項、違反道路
    交通管理事件統一裁罰基準及處理細則第四十四條第一項、
    違反道路交通管理事件統一裁罰基準表之規定，自為裁定如
    主文第二項所示。
據上論斷，應依道路交通案件處理辦法第二十條前段、道路交通
管理處罰條例第八十七條第二項，裁定如主文。
中    華    民    國    95    年    8     月    10    日
                        臺灣臺北地方法院交通法庭
                            法  官  吳麗英
以上正本證明與原本無異。
如不服本裁定，應於送達後五日內，向本院提出抗告狀。
                            書記官  田華仁
中    華    民    國    95    年    8     月    15    日


司法院資訊處製作；財團法人民間司法改革基金會備份。
